臺灣高等法院高雄分院刑事判決
111年度上訴字第628號
上  訴  人  臺灣高雄地方檢察署檢察官
上  訴  人  
即  被  告  曾育仁


選任辯護人  蘇佰陞律師
上列上訴人等因被告業務過失致死案件，不服臺灣高雄地方法院
110年度訴字第557號，中華民國111年5月19日第一審判決（起訴
案號：臺灣高雄地方檢察署110年度偵字第9709號），提起上訴
，本院判決如下：
    主  文
原判決撤銷。
乙○○犯過失致人於死罪，處有期徒刑壹年貳月。
    事  實
一、乙○○領有建築物機械停車設備專業技術人員登記證，於民國
    106年8月時任職於廣華機電整合有限公司（下稱廣華機電公
    司或該公司）擔任建築物機械停車設備維修保養人員。陳治
    齊尚未領有建築物機械停車設備專業技術人員登記證，其自
    106年6月時起任職於該公司擔任學徒。緣建築法第77條之4
    第1、2、5、6項及建築物機械停車設備設置及檢查管理辦法
    第2條、第18條第1項相關規定，對於建築物機械停車設備之
    維護保養應由領有專業技術人員證照之人方得進行，而廣華
    機電公司亦訂有安全衛生工作守則，該守則第5條第6、8項
    分別規定：「未具備合格操作人員資格者，不得從事危險性
    機械、設備之操作。」、「新進員工未有技術員帶領，不可
    私自進入機器下方。」依據該公司前述安全衛生工作守則相
    關規定，須由領有建築物機械停車設備專業技術人員登記證
    之師傅帶領未領有專業技術人員證照之學徒，方得至案場進
    行機械停車保養維修作業。乙○○具備上開專業技術並為師傅
    ，明知且應注意上開規範，且當時並無不能注意之情事，竟
    未注意及此，於106年8月10日指示未領有專業技術人員證照
    之學徒陳治齊單獨前往高雄市○○區○○街000號「健良小哈佛
    大樓」（下稱系爭大樓）進行機械停車設備之例行性保養作
    業，陳治齊即於同日14時38分許，騎乘機車進入系爭大樓地
    下室，對地下1樓機械式停車設備進行例行性保養，因陳治
    齊僅為學徒且從事相關業務約兩個月，在現場未有師傅乙○○
    管領監督及專業協助之情形下，致陳治齊於保養過程中以鈑
    手拆卸停車台油壓管，遭落下之停車台夾壓致神經性休克與
    呼吸衰竭而死亡。
二、案經陳治齊之父甲○○訴由臺灣高雄地方檢察署檢察官偵查起
    訴。
    理  由
一、程序部分：本案認定事實所引用之卷內被告以外之人於審判
    外之陳述，業據檢察官、上訴人即被告乙○○（下稱被告）及
    其辯護人於本院審理時同意有證據能力(見本院卷第85頁)，
    且本院審酌上開證據作成時之情況，尚無不當取供或違反自
    由意志而陳述等情形，並均與本案待證事實具有重要關聯性
    ，認為以之作為本案之證據確屬適當，自均具有證據能力。
二、實體部分：認定犯罪事實所憑證據及其認定之理由暨對被告
    有利之證據及辯解不採納之理由
　㈠訊據被告僅坦承其在廣華機電公司任職4年多，陳治齊（下稱
    被害人）自106年6月1日起在公司任職，並於到職後向被告
    學習保養機械停車設備，固定與被告一組，被告於同年7月
    間開始讓被害人練習寫保養單，被害人寫完後因為被告有證
    照，且被告是實際執行保養之師傅，所以被告要在保養維修
    單上面蓋章，原則上就是誰實際執行保養工作，就由誰在上
    面簽名蓋章，保養單一聯交給客戶，一聯繳回公司。惟矢口
    否認本案犯行，其提起上訴意旨辯以：
　⒈案發當日原是排定被告與被害人前往「哈佛之子」、「園鄉
    園」、系爭大樓、「五甲親家」等大樓進行保養工作，但因
    當日上午有狀況，被告與被害人乃前往位於楠梓區之「漢揚
    紅樓」大樓，被告於將近中午時先請被害人休息，再請被害
    人下午2點到「園鄉園」大樓等候被告，但被告於當日下午2
    點與被害人在「園鄉園」見面並不是要保養機械停車設備，
    被告當時是送保養卡到管理室，被告當時沒多說什麼，也沒
    跟「園鄉園」表示當天不進行保養。因當日行程被打亂，所
    以「哈佛之子」、「園鄉園」、系爭大樓都沒有要進行保養
    ，被告當時只有請被害人前往「五甲親家」大樓等待被告（
    被告曾稱是請被害人到系爭大樓等待被告，但又改為前述）
    ，被告跟被害人說完就先去其他大樓向客戶說明機台維修狀
    況，之後再回公司準備資料，被告因忙碌而忘記看時間，直
    到下午4點10分才想到要打電話給被害人，要被害人先回來
    ，改天再前往「五甲親家」，但被害人並未接電話。
　⒉依據本院委託員警親自到「龍騰天下」大樓地下室測試與外
    界之手機通訊狀態，經員警實際測試作成職務報告後，手機
    均呈現無訊號狀態，無法進行正常通訊，足證原審認定被害
    人於案發前之106年7月21日10時27分至13時45分在「龍騰天
    下」大樓保養機械停車設備時，被告不但未陪同，反而是在
    廣華機電公司辦公室內以手機和被害人通話等情，非但明顯
    與客觀事證不符，反而足以證明當時被害人一定是在「龍騰
    天下」大樓外面或是附近與被告進行手機通話。蓋既然在大
    樓地下室，手機會顯示沒有任何訊號，此為客觀事實狀態，
    那麼本案就絕對不可能會如原審所認定當時被害人可以一個
    人獨自在「龍騰天下」大樓地下室進行機械車位保養，還可
    以一邊與被告以手機進行通話等情形發生。本案充其量被害
    人最多只是在「龍騰天下」大樓門口附近等候，被害人當日
    根本沒有進入「龍騰天下」大樓地下室進行機械停車設備保
    養工作。是原審無視手機在大樓地下室根本沒有任何訊號之
    客觀經驗法則，逕以所謂主觀推論與推測猜想方式，認定被
    告與被害人於106年7月21日未在一起，雙方卻有多次手機通
    話紀錄，而主觀認定當日就是被告叫被害人一人獨自在「龍
    騰天下」大樓地下室進行保養，原審前述認定顯然違反經驗
    法則及論理法則。從而原審依據上開完全不存在之事實，再
    據此推論被告必然有數次叫被害人一人獨自去其他大樓地下
    室進行車位保養之其他事實，自然亦不成立。　
　⒊被告有要求被害人依被告指示行事，被害人學習期間並無任
    何業績壓力，因為保養責任不在被害人身上，被告不會讓被
    害人碰到機器，更不可能會有指派被害人獨自前往大樓保養
    機械停車設備之情形。依據被告於偵查中所提出之廣華機械
    停車設備有限公司保養卡3紙，可以證明被告於案發前之106
    年7月5日，有親自與被害人一同前往「五甲親家」大樓進行
    機械停車設備之保養檢查工作，與被害人同進同出，並無放
    任被害人一人在外情形。依據上開說明可知被告均有親自到
    場帶領被害人共同作業，絕無指派被害人一人進行工作之情
    形。
　⒋依據被告提出之相關案場保養卡照片以及原審向各該大樓所
    調閱之相關案場保養卡照片可知，被告不論是在帶領被害人
    、證人林東毅、林弘孟等新進學徒時，都有確實遵守相關作
    業規定，由被告親自帶領學徒進行維修保養工作，並於完成
    工作後在保養卡上親自簽名以示負責，被告絕無原審所稱經
    常放任沒有證照之學徒單獨一人處理維修保養工作之情事。
    另由證人林東毅及林弘孟於原審證述可知，被告對所有新進
    學徒都是一律採取若需要動用工具保養，一定都要被告到場
    ，學徒不可能自己處理之保養工作準則。而被告與被害人於
    案發當時既無任何過節糾紛，衡諸常理，被告必然也是採取
    同樣處理方式，對被害人交代維修工作要等被告到場才可以
    開始進行，被告豈有可能會對被害人特別嚴苛，都叫被害人
    自己一人前往從事保養工作情事。起訴意旨及原審認定被告
    經常叫包含被害人在内等沒有證照新進員工獨自一人前往案
    場從事維修保養工作，而被告自己留在辦公室等情節，明顯
    與一般客觀常情不符。　　
　⒌被告當天並沒有要求被害人前往「哈佛之子」、「園鄉園」
    、系爭大樓保養機械停車設備，被告是要被害人前往「五甲
    親家」大樓等被告，被告當時確實不知道為何被害人不聽被
    告指示而自行跑去這幾家大樓。被告於案發當日既未指派被
    害人獨自前往系爭大樓執行廣華機電公司承攬之機械停車設
    備保養工作，本案應係被害人未能聽從被告指示自行前往系
    爭大樓，又自行跑去車台板下方始發生死亡事故，被告行為
    與被害人之死亡並無相當因果關係。
　⒍依據本案相關卷證資料，僅能證明被害人之死亡原因及當日
    事故發生經過而已，不能證明被告在法令上具有何種保證人
    地位、應有何種作為義務以防止本案職業災害發生。更何況
    依據當時工作環境，不論是由何人至車台板下方以鈑手拆卸
    油壓管，均可能因機械車位故障因素，導致液壓油噴泄車台
    板突然下降，而發生意外，是本案無從僅因被害人之死亡事
    故，遽令被告負過失致死罪責（見本院卷第19至20、25至27
    、37至38、83、93至97、123至124、177至197頁）。經查：
  ㈡被告於案發當時領有建築物機械停車設備專業技術人員登記
    證並任職於廣華機電公司，擔任建築物機械停車設備維修保
    養人員。被害人尚未領有建築物機械停車設備專業技術人員
    登記證，其自106年6月時起任職於該公司擔任學徒，該公司
    要求須由領有建築物機械停車設備專業技術人員登記證之師
    傅帶領未領有專業技術人員證照之學徒，方得至案場進行機
    械停車保養維修作業。被害人於106年8月10日14時38分至高
    雄市○○區○○街000號「健良小哈佛」即系爭大樓，對地下1樓
    機械式停車設備進行例行性保養，於保養過程中以鈑手拆卸
    停車台油壓管，而遭落下之停車台夾壓致神經性休克與呼吸
    衰竭而死亡，被告於同日17時32分至系爭大樓尋找被害人，
    發現被害人遭機械停車設備車台板夾壓已無生命跡象，被害
    人當時手握鈑手且油管遭拔除等情，有勞工保險被保險人投
    保資料表、內政部營建署109年3月9日營署密建管字第10900
    16030號函文檢附被告之建築物機械停車設備專業技術人員
    登記證登記證號、系爭大樓附近之路口監視器畫面、被害人
    罹難之現場照片及法務部法醫研究所106醫鑑字第106110326
    7號解剖報告書暨鑑定報告書附卷可稽（見相卷第23、73至8
    0頁、偵一卷第27至28頁、偵二卷第19頁、原審107年度勞安
    訴字第4號【下稱前案】卷二第75頁）。
　㈢被害人於案發當日14時28分許獨自騎乘機車前往系爭大樓，
    被告則於同日17時32分前往系爭大樓地下室尋找被害人，發
    現被害人遭車台板夾壓，手握鈑手且油管遭拔除乙節，業如
    前述。經前案法院檢送案發照片、廣華機電公司之保養檢查
    表及高雄市政府勞工局勞動檢查處製作之職業災害勞動檢查
    報告等資料，委請高雄市機械安全協會鑑定被害人係因何緣
    故至車台板下，復因何緣故而遭車台板夾壓死亡，經該會鑑
    定後函覆表示：「㈠事故機械停車設備機種為雙層簡易式昇
    降，依該公司制訂機械停車設備保養檢查表檢查項目第22項
    油壓軟管，第25項油壓缸（油壓缸底部與油壓軟管接合位置
    ）之檢查工作在車台上即可完成。…㈢⒈依死者即被害人所在
    位置及手握工具鈑手，猜測死者發現油壓缸與油壓管接合位
    置有漏油情況，在沒有設置防止車台板落下之安全裝置下拆
    卸油壓管檢查油管止泄帶，導致液壓油噴泄車台板下降壓住
    被害人」等情，有該會108年3月29日高機安字第108032901
    號函附之鑑定報告書在卷可憑（見前案卷一第79頁），經前
    案法院再次函詢處理上開油壓缸與油壓管接合位置漏油問題
    ，是否為該公司保養檢查表檢查項目內容，經該會函覆略以
    ：「…㈡若以本案油壓管與油壓缸接合處漏油原因，所之常見
    大多為：油壓管與油壓缸銜接頭縲絲鬆脫、止洩帶纏繞不足
    或老舊產生漏油問題。在施作維修過程中使用手工具鈑手拆
    卸組裝即可…㈢油壓管與油壓缸接合處漏油，一般為更換止洩
    帶即可修繕完成之例行性保養工作，業界一般是不收費用…
    」，有高雄市機械安全協會109年1月21日高機安字第109012
    01號函文存卷可憑（見前案卷二第22頁）；依上開鑑定報告
    內容，及被告於前案偵查中陳稱：「油管拆除，車台板就會
    降下」等語（見相卷第42頁），暨證人即該公司負責人前案
    被告陳霖斌（下稱陳霖斌）於偵查中證稱：「拆到油管車台
    板就會下降」等語（見相卷第40頁）。依據上開證據方法，
    堪認被害人死亡當時，係從事廣華機電公司承攬之系爭大樓
    機械停車設備關於油壓軟管及油壓缸之保養工作，且被害人
    係至車台板下方以拆卸油管之方式為之（此非該項保養應採
    取之作業方式），導致車台板下降，而遭夾壓死亡。
  ㈣被害人為學徒，尚無相關專業知識及能力獨自進行機械停車
    設備保養工作，而其獨自前往系爭大樓進行廣華機電公司所
    制訂機械停車設備保養檢查表檢查項目所示流程之操作，因
    而導致死亡之結果，業據認定如前，是本案所應審究者，即
    為何以被害人會獨自前往系爭大樓進行非其專業知識及其能
    力所及之保養工作，經查：
　⒈106年8月間廣華機電公司僅有聘僱被告及被害人二位正職員
    工，業據陳霖斌於高雄市政府勞工局勞動檢查處訪談時及前
    案審理中證述明確（見相卷第127頁，前案卷二第308頁），
    而被害人任職期間擔任學徒，經陳霖斌指示被害人須跟隨被
    告至各大樓學習保養機械停車設備乙節，亦據陳霖斌於前案
    高雄市政府勞工局勞動檢查處訪談、警詢、偵訊以及審理中
    證述屬實（見相卷第13、39至42頁，前案審訴卷第38頁，前
    案卷一第42頁，前案卷二第303、307至308頁），核與被告
    於前案警詢、偵查及審理中所為陳述相符（見相卷第10、40
    至41頁，前案卷二第114、171、268頁）。又被告及被害人
    每日至各大樓工作行程，均係由被告安排，被告會將每日行
    程寫在該公司辦公室之白板上；案發當日被告原訂之行程為
    前往「哈佛之子」、「園鄉園」、系爭大樓、「五甲親家」
    大樓為機械停車設備保養等工作等情，業據被告承認在卷（
    見相卷第61頁、前案卷二第108、118、151-152頁、本院卷
    第179頁），核與陳霖斌於前案偵查及審理中所為證述相符
    （見相卷第39頁，前案卷一第42頁，前案卷二第304頁），
    亦與案發前曾任職該公司之證人賴育勝於前案審理中，就該
    公司會於白板上記載每日派工地點跟內容之陳述相合（見前
    案卷二第185至186、188 、192至193頁）；此外，並有該公
    司在系爭大樓張貼內容為「本公司預定106年8月10日（星期
    四）派員至貴大樓進行機械停車設備例行性保養，屆時如有
    造成不便之處敬請見諒」之保養公告在卷可資佐證（見相卷
    第19 頁）。依據上開證據資料綜合判斷，已可認定被害人
    不能單獨進行機械停車設備保養，而須與被告一同前往並為
    監督及指示；而被告確實訂於106年8月10日與被害人至「哈
    佛之子」、「園鄉園」、系爭大樓、「五甲親家」大樓為機
    械停車設備保養等工作。
  ⒉廣華機電公司負責人陳霖斌主要在辦公室負責機械及軟體設
    計工作，外出至各大樓保養機械停車設備之工作則由員工即
    被告處理，被告至各大樓完成保養工作後，會填寫一式二聯
    之該公司保養檢查表予客戶簽收，被告並在其上簽名，一聯
    繳回公司，一聯交由客戶收執；被告指導被害人期間，有時
    固會讓被害人學習填寫保養檢查表，然被告最後仍須在保養
    檢查表上簽名，以示保養工作確實是由有專業技術證照之被
    告執行；且保養檢查表繳回公司後，陳霖斌亦會檢視內容，
    以確認員工有無執行保養工作等情，業據陳霖斌於前案偵查
    及審理中證述在卷（見相卷第39、58至59頁，前案卷二第30
    4、308至311頁），核與被告所為陳述相合（見相卷第60頁
    ，前案卷二第113、116至117、141至153、171頁、本院卷第
    177頁），足見廣華機電公司之保養檢查表上之「維護人員
    簽章」欄係採實名制，即何人保養則由何人簽名；被害人於
    擔任學徒期間遇有因學習而填寫保養檢查表時，亦須再由被
    告簽名以示負責，且該保養檢查表須繳回公司，並供陳霖斌
    檢視員工是否有確實完成保養工作。
　⒊依據員警在被害人騎乘機車車廂查得之物，有廣華機電公司
    之保養檢查表公司存查聯2紙，該2紙檢查表記載之保養日期
    均為「106年8月10日」、客戶名稱分別為「哈佛之子」及「
    園鄉園」，各項檢查結果均有勾選，備註事項欄分別記載「
    定期保養、運作正常」、「定期保養、運作正常、光電開關
    擦拭」，維護人員簽章欄均有「陳治齊」之簽名，客戶簽章
    欄則分別蓋有「哈佛之子大樓管理委員會」及「園鄉園管理
    委員會」印章等情，有該2紙檢查表之翻拍照片在卷可憑（
    見偵一卷第179頁）。是被害人在上開保養檢查表上已載明
    於「106年8月10日」至「園鄉園」及「哈佛之子」大樓執行
    保養工作，並將該保養檢查表交由客戶蓋章，可認業已完成
    保養工作；而被告於案發當日17時56分許，經發現在「健良
    小哈佛」即系爭大樓因從事機械停車設備保養工作而遭車台
    板夾壓死亡之行程，適與被告所定案發當日之行程，即應與
    被害人共同前往「哈佛之子」、「園鄉園」、「健良小哈佛
    」即系爭大樓為機械停車設備保養工作之情相合；再依據前
    述⒈⒉之證據資料併合判斷，被害人於案發當日確實依據被告
    於該公司辦公室白板上所定工作行程，依序前往「哈佛之子
    」、「園鄉園」及系爭大樓為機械停車設備保養等工作，並
    在完成「哈佛之子」、「園鄉園」保養工作後即在保養檢查
    表記載保養完成及簽名，復經上開二棟大樓管理委員會用印
    確認。以此而言，被告辯稱案發當日雖預定前往「哈佛之子
    」、「園鄉園」、系爭大樓、「五甲親家」等大樓為機械停
    車設備保養等工作，但當日上午另有狀況，被告有告知被害
    人只要跟被告共同前往「五甲親家」大樓，其餘大樓並沒有
    要進行保養云云，核與上開證據資料顯不相合，且被告自案
    發迄今歷經前案及本案偵審過程，始終未具體指出當日上午
    另有狀況究竟為何，亦未提供任何有利於已之證明方法以供
    佐證，此部分所辯不能採信。
  ⒋再者，被害人於任職期間係跟隨被告至各大樓學習保養機械
    停車設備，被告於前案審理中及上訴意旨固辯稱：「106年8
    月10日我並無特別告知被害人當日預定之行程，而係要求被
    害人依我的指示行事，被害人學習期間，並無任何業績壓力
    ，因為保養責任不在被害人身上，我不會讓他去碰到機器」
    （見前案卷二第123、158、171至172頁）。惟被害人若非被
    告由指示前往「哈佛之子」、「園鄉園」及系爭大樓保養機
    械停車設備，則何以無業績壓力、按月領薪之學徒即被害人
    ，衡情豈有擅自執行非受交辦、且尚不具專業資格之機械停
    車設備保養工作之理；如案發當日被害人並無工作指派，被
    害人何需獨身在外而不停留在該公司之理。況被告前開抗辯
    所指被害人在不知當日預定行程之情形下，被害人所前往保
    養機械停車設備之大樓，竟與被告預定保養之大樓記載之次
    序相同，已足以證明被害人於案發當日係受被告指派獨自至
    「哈佛之子」、「園鄉園」及系爭大樓保養機械停車設備至
    明。
　⒌被告曾於案發前有多次單獨指示被害人獨自前往大樓保養機
    械停車設備之情形：
  ⑴①廣華機電公司營業地址為高雄市○○區○○○路00○0號，上情業
    據陳霖斌證述在卷（見前案卷二第262頁）。又被害人使用
    之行動電話門號為0000000000號、被告使用之行動電話門號
    為0000000000號，有遠傳資料查詢表、亞太行動資料查詢表
    附卷可稽（見偵一卷第51、89頁）。經檢視卷附被告上開行
    動電話發話基地台位置（見偵一卷第90至150 頁），其平日
    日間發話位置多在「高雄市○○區○○路000 號」，而該址距該
    公司辦公地址僅290公尺，有google地圖附卷可憑（見前案
    卷二第325頁），可知被告發話基地台在「高雄市○○區○○路0
    00號」時，其應在廣華機電公司之辦公室某處。②另經前案
    法院調閱扣案該公司於106年5月間至同年8月之停車設備保
    養檢查表，其中106年7月21日「龍騰天下」大樓之保養檢查
    表，該檢查表維護人員簽章欄則僅有「陳治齊」之簽名（見
    前案卷一第258頁）；又「龍騰天下」大樓地址為「高雄市○
    ○區○○街00號」（見客戶簽章欄上之印文內容，前案卷一第2
    58頁），經比對被害人上開行動電話於107年7月21日之發話
    基地台，其於當日10時27分發話基地台為「高雄市○○區○○○
    路000號」、同日13時31分、13時45分發話基地台為「高雄
    市○○區○○街0號」（見偵一卷第80頁背面）。又上開發話基
    地台距離「龍騰天下」大樓，分別僅有350公尺、230公尺，
    距離甚近，有google地圖附卷可憑（見前案卷二第323-324
    頁），足認被害人於106年7月21日10時27分、13時31分、13
    時45分，其發話基地台應在「龍騰天下」大樓附近，且同日
    之「龍騰天下」大樓保養檢查表上則僅有被害人之單獨簽名
    等節，顯非巧合，自係被害人單獨前往「龍騰天下」大樓保
    養機械停車設備。③被害人於106年7月21日10時27分至13時4
    5分在「龍騰天下」大樓為機械停車設備保養工作時，被告
    卻在該公司辦公室，此由被告於該日10時31分、10時36分、
    10時46分、12時19分、12時23分、13時45分，發話基地台均
    在該公司，甚至同日13時45分，被告在該公司與尚在「龍騰
    天下」大樓之被害人通話達356秒，有上開行動電話門號之
    通聯紀錄在卷可按（見偵一卷第134頁背面）。足認被害人
    於106年7月21日10時27分至13時45分在「龍騰天下」大樓單
    獨保養機械停車設備時，被告不但未陪同，反而是在該公司
    辦公室內之情，應可認定。
　⑵被告上訴意旨另聲請證據調查，主張106年7月至111年8月間
    ，「龍騰天下」大樓「地下室」並未安裝手機訊號強波器等
    類似強化手機通訊之機器，且自「龍騰天下」大樓「地下室
    」機械車位旁邊撥打行動電話至該大樓一樓時，手機無法正
    常通話，經測試後並無訊號，有高雄市政府警察局三民第二
    分局111年9月14日高市警三二分偵字第11173550700號函附
    現場勘驗報告及函復資料在卷可查（見本院卷第109至113頁
    ），用以抗辯被害人當時不可能單獨在「龍騰天下」大樓「
    地下室」進行機械停車設備保養工作，反而足以證明當時被
    害人是在「龍騰天下」大樓外面或是附近和被告進行手機通
    話云云（見本院卷第123至124、187至189頁），惟查：被告
    上開聲請證據調查結果，僅能證明被害人於106年7月21日在
    「龍騰天下」大樓保養機械停車設備時，不可能係在「龍騰
    天下」大樓地下室以行動電話撥打予被告通話，但被害人仍
    可於保養機械停車設備前後，前往「龍騰天下」大樓附近可
    以以行動電話通話之處所撥打電話予被告，上開抗辯無從推
    翻被害人於案發前之106年7月21日係單獨在「龍騰天下」大
    樓保養機械停車設備且被告未陪同之事實，上訴意旨就此部
    分所辯，並不可採。
　⑶被告亦曾於案發前將近一個月之106年7月14日上午8時24分傳
    訊息予被害人，告知「你直接到大樓保養，今日我會晚到公
    司」等語，被害人於同日8時24分答以：「好」等語，有前
    案告訴代理人提出之被告及被害人於臉書通訊軟體之對話截
    圖在卷可憑（見前案審訴卷第54頁）。經前案法院提示上開
    對話予被告辨識，被告雖承認上開對話內容為其與被害人之
    對話，然否認有指派被害人獨自保養機械停車設備之情形，
    並辯稱：當天因公司有指派工作給我，所以我請職務代理人
    賴育勝幫我去帶被害人云云（見前案卷二第126頁）。然以
    上情質之證人賴育勝，此部分為證人賴育勝否認，並證稱：
    「我於106年5月或6月間就離開廣華機電公司，我離職後就
    算有過去廣華機電公司支援，但也沒有跟被害人一起去過案
    場，我完全沒有碰到被害人」等語（見前案卷二第186、188
    、195、200頁）。由前開被告與被害人之臉書通訊軟體對話
    內容，亦可佐證被告於本案發生前曾多次違反廣華機電公司
    工作規則，指派被害人單獨前往大樓保養機械停車設備，而
    被告則有脫班晚進該公司之情形。另被告所指當時有請證人
    賴育勝前往支援被害人之抗辯，又為證人賴育勝所否認，顯
    見被告臨訟所為辯詞不可採信，可認被告有掩飾案發當日係
    指示被害人單獨前往系爭大樓保養之事實。
  ⑷綜上，由被告曾於案發前之106年7月14日、106年7月21日指
    派被害人單獨前往大樓保養機械停車設備，而未帶領被害人
    共同作業乙情，而可佐證案發當日被害人係依據被告指示，
    單獨依序前往「哈佛之子」、「園鄉園」及系爭大樓進行機
    械停車設備保養工作，被告抗辯此部分乃被害人私自單獨前
    往作業云云，核不可採。
　㈤被告其餘辯解不足以採信部分：　
　⒈被告上訴意旨雖另辯以：案發當日原定行程因故取消，因此
    我與跟被害人先前往楠梓區「漢揚紅樓」大樓，做到快中午
    ，我叫被害人去休息，請被害人下午2點到「園鄉園」大樓
    等我，下午2點的時候我與被害人在「園鄉園」碰面，但不
    是要保養機械停車設備，我是送保養卡到管理室，我沒多說
    什麼，也沒跟「園鄉園」說當天不保養了。我只有被害人吩
    咐請他到「五甲親家」大樓等我，當日因行程被打亂，所以
    「哈佛之子」、「園鄉園」、系爭大樓都沒有要去保養，我
    只有要被害人去「五甲親家」大樓等我，我不知道為何被害
    人不聽指示要跑去這幾家大樓」云云。然查：被告於警詢中
    完全未曾提及上情，反係陳稱：「當天下午預定去系爭大樓
    做例行性保養以及去『五甲親家』大樓擦拭車台油漬」等語（
    見相卷第9頁背面）。而被告於案發當日前往「園鄉園」之
    目的，係於警詢先陳稱：「當時我與被害人在『園鄉園』碰面
    與管理員討論事情」（見相卷第9頁）；於前案審理中又改
    稱：「只是要送保養卡，沒有多說什麼」云云，足見被告上
    開所為陳述有前後不一之情形，難以採信，而屬卸責之詞。
　⒉被告上訴意旨再辯稱：依據證人林東毅及林弘孟之證述，可
    知被告對所有新進學徒都是一律採取若需要動用工具保養，
    一定都要被告到場，不可能任由學徒自己處理保養工作云云
    。惟查：證人林東毅（見原審卷第137至142、144至145頁）
    及林弘孟（見原審卷第146至148頁）於原審審理時雖同為上
    開證述，但證人林東毅及林弘孟係分別於案發後之107年10
    月8日至109年3月25日、107年1月9日至107年8月1日在廣華
    機電公司擔任學徒，有勞工保險被保險人投保資料表在卷可
    查（見偵二卷第21至23頁），是縱令上開證人於本案案發後
    任職時，被告並無指示學徒單獨進行機械車位之保養或維修
    工作，亦無從以此反推被告於本案發生時並無指示被害人單
    獨進行保養機械停車設備之事實，被告此部分所辯難以作為
    被告有利之認定。
　⒊被告又辯稱：依據各大樓之保養卡可見被告均有與學徒共同
    從事保養工作云云，然由「園鄉園」大樓提出之廣華機械停
    車設備有限公司保養卡，可見106年8月10日欄位中除有被害
    人之簽名外，亦有被告之蓋章（見前案卷二第218頁），惟
    被告於前案審理時係證稱：「106年8月10日是預計要去『園
    鄉園』保養，但當天有事耽擱，所以我只有送保養卡過去，
    叫被害人到地下室放保養卡，就離開了，當天沒有保養，我
    後來在8月21日有再跟陳霖斌過去保養，因為表格固定一個
    月一格，我就沒有去修改日期，就蓋章在8月10日的欄位」
    （見前案卷二第256至262頁），足認被告於保養卡上蓋章實
    際上存有「事後補蓋」之情事，自難僅以被告有於上開保養
    卡上蓋章，即認被告於各該日期均有一同與學徒前往保養，
    仍難以此作為被告有利之認定。綜上，被告上開辯解，均不
    足採信。
　㈥本案死亡事故發生時，被害人係獨自執行系爭大樓機械停車
    設備保養工作，被害人因在車台板下方拆卸油管，導致車台
    板下降，而遭夾壓死亡，業經認定如前；另被告領有內政部
    營建署專業技術人員登記證，可從事機械停車設備保養維修
    ；再依被告於前案審理時陳稱：通常看到油管有狀況，都是
    先通報公司，等老闆指示，是先報價再修，還是先停機，這
    在平面用手電筒照就可以看到，不用跳到機台或機台下面，
    若是油管漏油的話，通常就是破掉了，機台就會掉下來了等
    語（見前案卷二第166頁），可認如具有專業證照及實務經
    驗之被告，為保護自身安全，鮮少會在車台板下方拆卸油管
    ，但本案之被害人僅擔任學徒不足二月，且未領有專業技術
    人員證照，正因其專業知識及技術經驗不足始涉險在車台下
    拆卸油管，若事故發生當時，有具專業技術人員資格之師傅
    即被告陪伴同行，當可預見此危險行為所生之風險，進而制
    止，是被害人之死亡，與被告指派未領有專業技術人員登記
    證之被害人單獨前往系爭大樓保養機械停車設備之間，確有
    相當因果關係。上訴意旨就此部分辯稱被害人死亡與被告之
    具體指示間無相當因果關係，無從採信。
　㈦綜上，本案事證已臻明確，被告上訴意旨所辯均不足採信，
    被告犯行堪以認定，應依法論罪科刑。　　
三、論罪
　㈠按行為後法律有變更者，適用行為時之法律，但行為後之法 
    律有利於行為人者，適用最有利於行為人之法律，刑法第2
    條第1項定有明文。查被告為從事業務之人，其行為後刑法
    第276條業於108年5月31生效施行，比較修正前刑法第276條
    第2項規及修正後同法第276條規定，二者最重主刑均同為5 
    年以下有期徒刑，但修正前之規定有併科罰金之規定，修正
    後則無，應以修正前之業務過失致死罪為重。又修正前之業
    務過失致死罪之主刑僅能選科「有期徒刑或拘役」，但修正
    後過失致死罪之主刑則可選科「有期徒刑、拘役或罰金」，
    仍以無從選科罰金刑之修正前之業務過失致死罪為重。經比
    較結果，被告行為時之修正前規定顯非有利於被告，自應依
    刑法第2條第1項但書規定，適用修正後最有利於被告之裁判
    時法即刑法第276條規定，檢察官認被告係犯修正前之業務
    過失致死罪，容有誤會。
　㈡核被告所為，係犯刑法第276條過失致死罪。
四、撤銷改判之理由
　㈠被告提起上訴，求為無罪諭知，為無理由，業如前述，而原
    審對被告予以論罪科刑，固非無見，惟查：檢察官上訴意旨
    以被告係直接指派被害人前往案發現場，且在案發現場第一
    個發現被害人死亡之人，對於本案事發經過了然於心，卻始
    終否認犯行，迄今未賠償被害人家屬分毫，犯後態度實屬可
    議，再衡以被告所屬公司負責人陳霖斌係間接監督死者之人
    ，前於另案經臺灣高雄地方法院以107年度勞安訴字第4號判
    決判處有期徒刑1年，嗣與被害人達成和解後，由本院109年
    度勞安上訴字第1號撤銷原審判決，改判陳霖斌有期徒刑8月
    ，並為附負擔緩刑諭知，舉輕明重，相較被告係直接指派死
    者前往案發現場之人，且毫無悔意，更無賠償填補告訴人所
    受永無回復之損害之意，原審僅量處與陳霖斌於上訴本院前
    案後之與被害人家屬達成和解所判處相同之有期徒刑8月，
    不無情重法輕之虞而有所失衡，而就原審刑罰裁量過輕請求
    上訴等語（見本院卷第9至14頁）。
　⒈按法院為刑罰裁量時，除應遵守平等原則、保障人權之原則
    、重複評價禁止原則，以及刑法所規定之責任原則，與各種
    有關實現刑罰目的與刑事政策之規範外，更必須依據犯罪行
    為人之個別具體犯罪情節、所犯之不法與責任之嚴重程度，
    以及行為人再社會化之預期情形等因素，在正義報應、預防
    犯罪與協助受刑人復歸社會等多元刑罰目的間尋求平衡，而
    為適當之裁量。查廣華機電公司負責人陳霖斌及師傅即本案
    被告，其等彼此間之生活背景、品行不一，犯下本案動機固
    不不相同，但被告及陳霖斌就導致被害人死亡之結果所各自
    分配角色分工及參與程度而言，被告均屬直接且可具體掌握
    被害人當日行程及發配工作角色之人，不法程度顯較陳霖斌
    為高。
　⒉次按刑法第57條第10款之犯後態度為行為人情狀之重要量刑
    事由，宜考量行為人是否悔悟及有無盡力賠償被害人之損害
    ，倘行為人犯罪後，業於偵審中自白、參與修復式司法方案
    或調解程序而展現悔悟之誠意、實際賠償被害人所受損害，
    而可認為犯罪後態度良好；又審酌行為人犯後悔悟之態度與
    程度，宜斟酌其於刑事訴訟程序各階段之自白及盡力賠償被
    害人損害之程度，法院量刑之程度亦宜有所不同，以適切反
    映其犯罪後之態度。以此而言，陳霖斌於前案偵查及第一審
    否認犯行，而受有期徒刑1年宣告，但陳霖斌於前案第二審
    坦承犯行且全數賠償被害人家屬損害後，則受有期徒刑8月
    並為附負擔緩刑宣告，以此對照被告於本案偵審迄今始終否
    認犯行，亦未與被害人家屬協調和解，而受有期徒刑8月之
    宣告，於量刑輕重確有失衡之情。
　⒊本院為前開審查後，認檢察官以原審量刑過輕提起上訴，為
    有理由，自應由本院將原判決撤銷改判。
　㈡爰以行為人之責任為基礎，審酌被告於案發時擔任廣華機電
    公司師傅，領有機械停車設備保養執照，且具有專業技術資
    格，而被害人為甫進該公司二個月之學徒，仰賴被告之專業
    技術教導及施作保養時從旁保護監督，另以該公司當時之人
    員配置而言，被告確為被害人可得學習及信賴之人等被告與
    被害人之關係，但被告竟無視其專業及照護職責，於案發當
    日指派不具專業技術資格之被害人單獨前往系爭大樓進行機
    械停車設備之保養，釀成被害人遭車台板夾壓而死亡之嚴重
    結果，使被害人家屬受有無可回復之損害等犯罪動機、目的
    、手段及犯罪所生之損害，再考量被告自本案偵審過程一再
    否認犯罪之犯後態度，迄未對被害人家屬為適當之協調賠償
    或取得原諒，及被告並無前科，於本院審理時自陳大學畢業
    ，已婚有2名未成年子女，現仍從事從事機械保養工作，並
    已承接廣華機電公司，但收入不穩定等被告之品行、智識程
    度、家庭生活狀況及犯後態度等一切情狀，量處如主文第二
    項所示之刑。
據上論結，應依刑事訴訟法第369條第1項前段、第364條、第299
條第1項前段，判決如主文。
本案經檢察官高永翰提起公訴，檢察官邱柏峻提起上訴，檢察官
劉宗慶、鍾忠孝到庭執行職務。
中　　華　　民　　國　　111 　年　　11　　月　　30　　日
                  刑事第七庭    審判長法  官  李璧君
                                      法  官  石家禎
                                      法  官  李東柏
以上正本證明與原本無異。
如不服本判決應於收受本判決後20日內向本院提出上訴書狀，其
未敘述上訴理由者並應於提起上訴後20日內向本院補提理由書狀
（均須按他造當事人之人數附繕本）「切勿逕送上級法院」。
中　　華　　民　　國　　111 　年　　11　　月　　30　　日
　　　　　　　　　　　　　　　　　　　書記官  王紀芸　　
附錄本判決論罪科刑法條：
刑法第276條　　　
因過失致人於死者，處五年以下有期徒刑、拘役或五十萬元以下
罰金。